福建金門地方法院刑事判決　　　　　　　 94年度簡上字第7號
上　訴　人
即　被　告　乙○○
選任辯護人　丁○○律師
上　訴　人
即　被　告　甲○○
　　　　　　丙○○
上列上訴人即被告等因違反臺灣地區與大陸地區人民關係條例案
件，不服本院九十四年度城簡字第一二號，中華民國九十四年三
月九日第一審判決（起訴案號：福建金門地方法院檢察署九十三
年度偵字第五四一號）提起上訴，本院判決如下：
    主  文
上訴駁回。
    事  實
一、甲○○係中華民國船舶福建省金門縣籍漁船「金來旺三一號
    」漁船船長，李正揚、李金湖、林臺豐（上開三人均已確定
    ）、乙○○、丙○○等五人則為該船船員，均明知中華民國
    船舶，非經主管機關之許可，不得航行至大陸地區，甲○○
    等六人仍共同基於航行至大陸地區之犯意聯絡，於民國九十
    三年十二月十六日二十二時三十分許，由甲○○駕駛「金來
    旺三一號」搭載乙○○等五人，自金門縣新湖漁港安檢站報
    關出港，未經許可航行至大陸地區，並於同日二十三時五十
    分許抵達大陸地區圍頭港附近。嗣於同年月十七日五時許，
    由大陸地區圍頭港出發，於同日六時三十分許，返抵金門縣
    新湖漁港安檢站時，為行政院海岸巡防署海洋巡防總局中部
    地區巡防局第九岸巡總隊（下稱第九岸巡隊）所緝獲。
二、案經第九岸巡隊移送福建金門地方法院檢察署檢察官偵查起
    訴。
    理  由
一、訊據被告乙○○、甲○○、丙○○等固均不否認有於前開時
    地航行出海之事實，然均矢口否認有未經許可航行至大陸地
    區之情事，辯以：渠等船隻係大艘船隻，報關後不可能隨即
    出海，且船隻速度並無如航跡圖所載之快速，故航跡圖所載
    之路徑，並非其所乘船隻之路徑，海巡署所鎖定之目標應有
    錯誤云云。然查：
（一）、公訴人認被告有航行至大陸之事實，主要係以第九岸巡
        隊檢附之航跡圖二紙（偵卷第二十、二十一頁）為據，
        而對照該二紙航跡圖以觀，第一張（偵卷第二十頁）之
        航跡圖係於九十三年十二月十六日二十二日夜間，自金
        門縣新湖漁港出發，繞過北碇島，而至大陸地區圍頭漁
        港，另第二張（偵卷第二十一頁）則係翌日由大陸地區
        圍頭漁港出發，再經北碇島而至新湖漁港，對照二張之
        航跡，均係沿相同航線進出金門及大陸地區，其係同一
        艘船之航跡，應值採信。
（二）、就漁船之鎖定而言，據證人即田埔雷達組石鎮魁於偵查
        時到庭證稱：「當天晚上新湖漁港通報有一艘『金來旺
        三一』號要出港，我在十點四十分時，在新湖漁港外側
        發現一艘很大的漁船，因為當時只有這一艘漁船，所以
        我很確定它就是該目標，然後此船就朝復國墩浴場約一
        點五公里處朝大陸方向航行，我就通知溪邊守望有一艘
        漁船，後來溪邊守望就回報說有一艘漁船，後來復國墩
        的守望說因為已經出了禁限制水域，就持續雷達鎖定，
        就看到該光點進入大陸圍頭…我確定卷所附之航跡圖就
        是『金來旺三一』號之航跡圖」（偵卷第七七頁），而
        以上開證人之證言，對照上開第一張航跡圖，其航跡路
        線與證人所述相同，足證上開證人所鎖定船隻之航跡，
        確係第一張航跡圖所載，而證人亦確定當時附近只有該
        船進出，則其錯誤之機率甚低，亦值認定。
（三）、進一步言之，本院於九十四年八月三日至海巡署第九岸
        巡隊，並請被告與海巡人員一同上船以測試船隻速度及
        雷達鎖定經過情節，經該隊總隊長許績陵稱：「所有漁
        船的基本資料都有用條碼建檔，漁船報關出航後，雷達
        即刻全程鎖定，守望哨也會回報相關資訊，在十二海浬
        內會嚴格監控…每次漁船出港，每次給的雷編不一樣，
        但給錯雷編的機率非常低，除非二隻船航行靠在一起航
        行，不然出錯機率非常低。從漁港報關出去給與編號，
        雷達站也會確認，所以不會出錯，而且金門只有三個漁
        港有漁撈船出去，每日只有幾十梯次，所以不致於有漏
        失之情形，雷達站與守望哨是同步的，每一艘船都會鎖
        定」（本院卷第五十七頁），衡諸證人之證言，可知就
        船隻之鎖定，係以目測方式，針對出海之船隻給與編號
        ，再以其目測之航行，搭配雷達上之光點，以此方式對
        照航跡與船隻，進而特定船隻。故就航跡之解讀，因雷
        達偵測，其正確性較高，僅目測追縱，較有可能發生誤
        差，然若海面上並無其它干擾物或進入盲區，則透過上
        開方式交互對照，其正確性當無疑義。經查，本件船隻
        出港時間，鄰近區域及時間內，均無其它船隻，此業據
        證人石鎮魁於偵查時證稱：「…在新湖漁港外側發現一
        艘很大的漁船，因為當時只有這一艘漁船，所以我很確
        定它就是該目標…」（偵卷第七六頁）及證人即田埔雷
        達站張豪展於偵查時之證稱：「…當時出港的只有該艘
        船隻，一直到凌晨二點多，才有其它船隻…『金來旺三
        一』號上一艘出港的時間是九點十五分，下一艘船隻的
        出港時間是凌晨十二點」（偵卷第七七、七八頁），輔
        以卷附船隻進出港時間表（偵卷第三十六頁），足證本
        件船隻出港時間之前後，僅於同日上午九時十五分有一
        艘船隻出港，而被告所乘船隻出港後，必須至凌晨十二
        點才有次艘出港漁船，準此，本件船隻出港前後，並無
        其它船隻，益徵航跡圖所示之船隻，即為本件漁船無訛
        。
（四）、至被告稱勤務中心人員於航跡圖上所記載字樣，係於當
        日二十二時三十分出新湖漁港，並於二十二時三十九分
        鎖定該船，而本件船隻係於二十二時四十分報關出港，
        且因船隻甚大，故實際出港時間應該是接近晚上十一時
        左右云云。然倘僅就上開時間加以推估，確不無錯誤鎖
        定之可能，但據上開證人石鎮魁及張豪展之證言，輔以
        船隻進出時間表，既足確定本件船隻進出港之時間，前
        後均無其它船隻，且距離前後之船隻時間均甚久，則縱
        有上開時間之落差，亦僅在半小時左右，而就時間之認
        定，倘非事先經過相互對錶之動作，則難免會發生彼此
        間認定不一之情況，故雖有上開時間之落差，但本院審
        酌本件船隻進出港之前後，既沒有其它船隻，且相距時
        間均超過數小時，並非僅僅半小時內之短暫時間，則上
        開時間之落差，仍不足以使本院對航跡圖鎖定之正確性
        產生疑問，從而，航跡圖上所載之軌道，確係本件被告
        所駕駛之船隻無訛。
（五）、被告另辯以其於出港後，船隻發生故障，故不可能航速
        高達航跡圖所載之十、十一節，顯見海巡署航跡圖鎖定
        確有錯誤云云。經查，依卷附之漁會通訊電台通訊紀錄
        表（偵卷第三十五頁）以觀，於九十三年十二月十六日
        二十三點十四分許，雖確有被告所駕駛之船隻通報船隻
        故障等情，而被告亦提出維修單據（偵卷第九七頁），
        從而被告之言似不無採信之可能，然查，本院依職權向
        第九岸巡隊調閱本件漁船自九十三年十二月十六日至九
        十四年八月三日止，所有進出港之雷達航跡圖以觀，其
        於九十四年二月一日十七時零二分、十七時十一分、十
        七時四十五分等（卷第八十六、八十九、九十頁航跡圖
        ），均仍有達十節以上之速度，足證本件船隻之航速，
        仍可能達十節以上；況倘海巡署航跡圖鎖定確有錯誤，
　　　　則必須本件鎖定之來、回二趟均發生錯誤，其機率甚低
　　　  ，益徵被告之辯，委無足採。
（六）、另就本件被告三人出海之動機，經本院於九十四年十月
        十九日審理時，以隔離訊問方式，分別質之被告，其中
        就蟹獲之處理，被告甲○○稱：「…是陳麗珍僱用我的
        ，…船長是我，待遇抓多少分多少，陳麗珍分五，另外
        我們六個人分五，我們六個人平分，賣是由老闆陳麗珍
        去賣…」（本院卷第一四二頁），而被告乙○○卻稱：
        「…我們六人沒有人算老闆，如果有賺錢的話，就拿一
        些給我媽媽貼補用，我媽媽叫陳麗珍，抓到的蟹，打算
        回來就到菜市場賣，賣的錢扣掉油錢與船本後，平分，
        成本沒有預算，是實扣實銷，等於六個人分七份，每個
        分七分之一。我沒有問過我媽…」（本院卷第一四二頁
        ），而被告丙○○則稱：「…賣的錢是公司的，我們只
        是員工而已，如果有多一點，回來會分一點紅，分紅多
        少由老闆決定…之前沒有分過，事先也沒有跟我講要分
        多少…」（本院卷第一四三頁），互相對照，被告三人
        就捕蟹所獲之所得分配，彼此指訴已大相逕庭，再輔以
        本件被告船隻並無查扣任何漁獲，益徵本件被告三人稱
        其係出海捕蟹之詞，委無足採，另參以前開航跡圖以觀
        ，則本件被告三人出海之動機，顯非出海捕蟹，而係基
        於航行至大陸地區之犯意為之甚明。
（七）、至被告另辯稱若確有漂行至大陸地區，然乃因船隻故障
        所致，故並無故意之行為，亦符合緊急避難之要件云云
        。然按緊急避難必須為避免自己或他人之生命、身體、
        自由、財產之緊急危難而出於不得已之行為，始足當之
        ，故若無緊急危難出現，自不得藉此主張緊急避難。經
        查，本件被告雖提出修理單據，並有故障通報之情，但
        上開故障通報僅能證明確有為通報，至於通報內容是否
        真實，則無法逕以論斷；至於修理單據，亦未能據此即
        謂船隻確有故障之情事；況由本件漁船之航跡圖以觀（
        偵卷第九十八頁以下），本件漁船進、出港時，航速均
        可達十節以上之速度，從而，由其航速實難證其確有故
        障之情事，且對照航跡圖所載之行經路線，被告所乘船
        隻並非漫無目的之漂流，而係有方向、有意識地朝向大
        陸地區圍頭港前進，則其謂並無故意之行為，顯不足採
        。另本件船隻既未有故障之情事，即未有緊急危難之情
        況，自無緊急避難之適用。
（八）、綜上所述，本院綜合審酌被告漁船出港之時間，當時僅
        有被告所乘之漁船進出，且其進出港之前、後時段內，
        復無其它船隻進出，而進出港之時間，距離前、後最接
        近進出港之時間，均有所相隔，故海巡署透過航跡圖之
        鎖定，雖因以人力目視搭配雷達鎖定，不無發生誤判之
        可能，但由上開等情酌之，本院認雷達航距圖上之軌跡
        ，確係本件漁船之軌距無誤，則被告所言，顯不足採，
        是以本件被告等之事證明確，犯行洵堪認定。
二、核被告甲○○、乙○○、丙○○等所為，均係違反臺灣地區
    與大陸地區人民關係條例第八十條第一項中華民國船舶船長
    未經許可航行至大陸地區罪，被告三人就上揭犯行，有犯意
    之聯絡及行為之分擔，皆為共同正犯。
三、原審以被告等罪證明確，援引臺灣地區與大陸地區人民關係
    條例第八十條第一項中華民國船舶船長未經許可航行至大陸
    地區罪，並審酌被告三人之犯罪動機、目的、所生之危害及
    其它一切情狀，均量處拘役五十日，並均諭知易科罰金之折
    算標準。經核其認事用法均無違誤，量刑亦屬妥適。被告上
    訴以原審判決認定事實有誤為由，指摘原判決不當，被告之
    上訴即無理由，應予駁回。
據上論斷，依刑事訴訟法第四百五十五條之一第一項、第三項、
第三百六十八條，判決如主文。
本案經檢察官席時英到庭執行職務
中　　華　　民　　國　　94　　年　　10　　月　　31　　日
　　　　　　　　　刑事庭審判長  法　官　施慶鴻
　　　　　　　　　　　　　　　　法　官  林鈺琅
　　　　　　　　　　　　　　　　法　官  林慶郎
本件不得上訴
　　　　　　　　　　　　　　　　書記官　陳鴻璋
中　　華　　民　　國　　94　　年　　10　　月　　31　　日
